【裁判字號】    97,上易,226
【裁判日期】    981216
【裁判案由】    損害賠償
【裁判全文】
臺灣高等法院高雄分院民事判決         97年度上易字第226號
上  訴  人  交通部公路總局
法定代理人  甲○○
訴訟代理人  乙○○
複 代 理人  王伊忱律師
            陳景裕律師
            鄭美玲律師
被 上 訴人  陳啟昌即建昌電器行
訴訟代理人  尤挹華律師
            郭正鵬律師
上列當事人間請求損害賠償事件，上訴人對於中華民國97年7 月
4 日臺灣高雄地方法院97年度訴字第487 號第一審判決提起上訴
，本院於98年12月2日言詞辯論終結，判決如下：
    主  文
原判決廢棄。
被上訴人應給付上訴人新台幣壹佰肆拾柒萬壹仟柒佰柒拾貳元及
自九十六年十二月十四日起至清償日止，按年息百分之五計算之
利息。
第一、二審訴訟費用由被上訴人負擔。
    事實及理由
一、上訴人之法定代理人已於97年10月21日變更為甲○○，此有
    行政院97年10月21日院授人力字第0970064187號令1 紙在卷
    可稽，茲甲○○具狀聲明承受訴訟，核無不合，應予准許。
二、上訴人起訴主張：被上訴人於民國92年12月19日與上訴人訂
    立「高屏大橋93年度路燈維修工程」工程契約（下系爭契約
    ），承包高屏大橋93年度路燈維修之工程。上訴人於93年7
    月11日因發現該大橋路燈不亮，隨即通知被上訴人處理，惟
    被上訴人不僅未做好防護措施，更因備料不足而遲至93年7
    月24日始修復完畢。而訴外人邱德一於此期間之93年7 月20
    日晚間8 時20分許，騎乘車牌號碼PHT-079 號重型機車行經
    高屏大橋高雄往屏東方向右29號燈桿前，因該處路燈全部不
    亮，致邱德一無法辨識前方車輛而撞擊另一騎乘腳踏車之訴
    外人張明源，致邱一德倒地受傷，雖經送醫急救，仍於同日
    晚間10時44分不治死亡。其妻邱許鳳嬌及其女邱昭靜、邱智
    卿、邱智英等4 人乃對上訴人提起國家賠償訴訟。經本院95
    年度上國字第8 號判決上訴人需賠償每人新台幣（下同）35
    萬元及自95年2 月25日起至清償日止，按年息百分之五計算
    之利息確定。上訴人據此共賠付147 萬1,772 元。由於本件
    事故之高屏大橋路燈係電纜線遭竊而不亮，被上訴人竟不知
    情，顯見其未依約派員巡查。且被上訴人於93年7 月11日經
    通知而於同年月12日確認電纜線失竊數量後，理應派員加強
    巡邏，但於同年月19日再次發生失竊電纜線事件，足見被上
    訴人未確實履行巡查義務。又被上訴人承攬全年修繕工作，
    竟未事先備料，復於7 月17日、18日無故不進場施工，被上
    訴人前揭行為顯已違反契約義務，而有債務不履行之情事，
    始導致7 月20日之事故發生。被上訴人應就上開事故負終局
    賠償責任。依國家賠償法第3 條第2 項規定，上訴人於賠償
    受害人後，自得向被上訴人求償147 萬1,772 元。爰依國家
    賠償法第3 條第2 項，系爭契約第17條及給付遲延、不完全
    給付之法律關係，提起本件訴訟。聲明求為判決：(一)被上訴
    人應給付上訴人147 萬1,772 元及自起訴狀繕本送達翌日起
    至清償日止，按年息百分之五計算之利息。(二)訴訟費用由被
    上訴人負擔。(三)願供擔保，請准宣告假執行。
三、被上訴人則以：上訴人於93年7 月11日通知被上訴人電纜線
    被偷，但當日並無法確認失竊數量。被上訴人乃於翌日向屏
    東縣警察局大同派出所報案及進行清點。惟因電纜線現品不
    足而無法施工，需要3 日備料期（7 月13日至15日），再扣
    除星期六、日（即7 月17日、18日）不施工，至7 月19日星
    期一時，又發現電纜線遭竊，致原備妥之電纜線不足，隨即
    再向前揭派出所報案，並於7 月20日建議上訴人向台灣電力
    股份有限公司（下稱台電公司）申請遷移台電電源線設置，
    藉此縮短50公尺之距離，而共只需準備長度160 公尺之電纜
    線，無須再重新備料。上訴人審酌後同意採行上開建議，並
    於7 月21日向台電公司屏東區營業處辦理遷移申請，並由被
    上訴人代上訴人墊付遷移線路補助費。同年月23日被上訴人
    配合台電公司遷移電源線路進場修復高雄往屏東方向之路燈
    電纜線及電源線，約至當日晚間7 時恢復照明。同年月24日
    被上訴人再次進場修復屏東往高雄方向之路燈電纜線，當夜
    全線恢復照明。本件被上訴人本可於7 月19日完成修復工作
    但因電纜線於7 月19日再次失竊致未能如期完工。而本件事
    故係肇因於7 月19日電纜線再遭竊之原因，並非被上訴人之
    修繕問題。況本件事故發生於7 月20日，而從被上訴人知悉
    電纜線遭竊，進而備料，材料驗收，修繕均需耗費相當期間
    ，依被上訴人前開修復之時程而論，並無遲延。且被上訴人
    進行修繕前必須經上訴人查驗，並會同其指派之監工人員記
    錄維修時間、人員數、維修部分、位置及名稱，亦須要時間
    查驗及監工人員配合。自7 月19日電纜線二度遭竊後，被上
    訴人每日均會同上訴人及台電公司行修繕工作，並無違反系
    爭契約第21條及補充說明書第1 點、第5 點規定之情事。至
    於上訴人認被上訴人未依施工補充說明書第9 點做好交通維
    持及防止員工及第三人發生意外，然查該條文內容並未規定
    被上訴人在夜間「沒有進行修繕工程時」也要做好交通維持
    及防止意外。上訴人自不能無限擴張而要求被上訴人應負無
    過失責任。上訴人請求被上訴人賠償損害，實無理由等語，
    資為抗辯。並答辯聲明：(一)上訴人之訴及假執行之聲請均駁
    回。(二)訴訟費用由上訴人負擔。(三)如受不利判決，願供擔保
    ，請准宣告免為假執行。
四、本件原審對於上訴人之請求，判決：(一)上訴人之訴及假執行
    之聲請均駁回。(二)訴訟費用由上訴人負擔。上訴人聲明不服
    ，上訴聲明求為判決：(一)原判決廢棄。(二)被上訴人應給付上
    訴人147 萬1,772 元及自起訴狀繕本送達翌日（即96年12月
    14日）起至清償日止按年息百分之五計算之利息。(三)第一、
    二審訴訟費用由上訴人負擔。被上訴人則答辯聲明：(一)上訴
    駁回。(二)第二審訴訟費用由上訴人負擔。
五、兩造不爭執之事項如下，並有本院95年度上國字第8 號民事
    確定判決，系爭契約及附件，開工報告影本各1 份在卷足憑
    ，堪予採信。
  (一)兩造於92年12月19日簽訂系爭契約，由被上訴人承包高屏大
    橋93年度路燈維修之工程。上訴人於93年7 月11日發現該大
    橋路燈不亮，曾通知被上訴人派人修繕。
  (二)高屏大橋部分之電纜線先後於93年7 月11日及19日遭人剪斷
    失竊，被上訴人因備料不足，於93年7 月24日始全線修復路
    燈。
  (三)被上訴人於93年7 月20日建議上訴人向台電公司申請遷移台
    電電源設置，藉此縮短50公尺之距離，而共只需準備160 公
    尺之電纜線即夠使用，無須再重新備料。上訴人審酌後同意
    採行上開建議，於同年月21日向台電公司屏東區營業處辦理
    遷移申請，並由被上訴人代上訴人墊付遷移線路補助費。同
    年月23日被上訴人配合台電公司遷移電源線路進場修復高雄
    往屏東方同之路燈電纜線及電源線，約至當日晚間7 時恢復
    照明。同年月24日被上訴人再次進場修復屏東往高雄方向之
    路燈電纜線當夜全線恢復照明。
  (四)訴外人邱德一於93年7 月20日晚間8 時20分許，騎乘車號PH
    T-079 號重型機車行經高屏大橋高雄往屏東方向右29號燈桿
    前，因該處路燈全部不亮，致邱德一無法辨識前方車輛而撞
    擊另一騎乘腳踏車之張明源致邱德一倒地受傷，雖經送醫急
    救仍不治死亡。其妻、女邱許鳳嬌及邱昭靜、邱智卿、邱智
    英等4 人乃對上訴人提起國家賠償訴訟，並經本院95年度上
    國字第8 號判決上訴人需賠償每人35萬元及自95年2 月25日
    起至清償日止，按年息百分之五計算之利息確定。上訴人據
    此共賠付147 萬1,772 元。
六、兩造爭執之事項為：(一)被上訴人有無違反系爭契約約定之巡
    查義務？被上訴人有無遲延修復本件事故路段之路燈？(二)系
    爭契約有無約定被上訴人於電纜線被竊時，應提供臨時照明
    設備？如有約定，則被上訴人是否違反系爭契約此項約定之
    義務？(三)被上訴人如有違反前揭系爭契約約定之義務，則與
    邱德一之死亡有無因果關係？(四)上訴人依國家賠償法第3 條
    第2 項，系爭契約第17條及民法債務不履行之法律關係，請
    求被上訴人負損害賠償責任，有無理由？
七、被上訴人有無違反系爭契約約定之巡查義務？被上訴人有無
    遲延修復本件事故路段之路燈？
  (一)依系爭契約所附之「施工補充說明書」第2 點約定：「本工
    程維修期間自甲方（即上訴人）通知開始之日起為期1 年，
    承包商（即被上訴人）每週應至少派員巡查一次，如有特殊
    狀況，承包商接獲甲方通知時，應立即派員前往維修，以保
    持良好照明狀況」等語（見原審卷第47頁），經查本項巡查
    義務之意旨，無非在於儘早發現照明設備故障情形，而得以
    儘早修復，以免來往之人車發生危險，並非擔保路燈或電纜
    線不受破壞。且被上訴人依系爭契約所負之主給付義務，乃
    係93年度全年之高屏大橋之路燈維修，此亦有上訴人所提之
    系爭契約1 份在卷足憑（見原審卷第36頁至第43頁），是前
    揭「施工補充說明書」所定之巡查義務，顯係系爭契約之附
    隨義務。又該說明書對於被上訴人巡查之方法並未具體之約
    定，依誠信原則，如被上訴人所使用之方法已足以達成儘早
    發現照明設備故障之目的者，即不得認其有違反巡查之義務
    ，應無疑義。
  (二)被上訴人於系爭契約訂立後，即委請證人許慶耀代為巡視高
    屏大橋路燈等事實，業經證人許慶耀於原審到庭證稱：「他
    （即被上訴人）告訴我，他有標到高屏大橋路燈的維修工程
    ，所以他請我去巡視路燈，叫我晚上替他去巡視，如果有問
    題就打電話告訴他。這大約是93年間的事情」、「我有開車
    替他巡視，如果有一些路燈不亮，我就會告訴他。我都大約
    一個星期去巡視三、四次，如果我比較早回去，因為路燈還
    沒有亮，所以我就從家裡的樓上看路燈是否有亮」、「（你
    住的地方離高屏大橋有多遠？）如果從橋頭來算的話，大約
    距離200 多公尺」、「（高屏大橋大約有多長？是否有印象
    ？）長度沒有印象有多長，如果晚上燈有亮，我從我家的樓
    上都可以看到全部的路燈」、「（先前經過是否曾經看過整
    排路燈都沒有點亮？）有，曾經有過因為迴路跳掉，才導致
    整排的路燈都沒有亮。雙邊都各有一個開關，一邊是高雄縣
    ，一邊是屏東。整排不亮的時間大約都是一下子，我告訴被
    告（即被上訴人）後，被告就會去把迴路打開」等語明確（
    見原審卷第115 頁至第117 頁）。是被上訴人委請許慶耀巡
    視，堪認已依約履行巡查之義務。況邱德一於93年7 月20日
    晚間發生本件交通事故前，上訴人已於同年月11日知悉高屏
    大橋路燈不亮，並通知被上訴人修繕等情，此為兩造所不爭
    執，則被上訴人有無盡巡查之義務，尚與邱德一於前揭時地
    發生本件交通事故無關，從而上訴人主張被上訴人違反巡查
    義務，致邱德一發生本件交通事故，應依不完全給付之規定
    ，對上訴人負損害賠償責任云云，即屬無據，不足採信。
  (三)按本維修工程之路燈如有特殊狀況，被上訴人接獲上訴人通
    知時，應立即派員前往維修以保持良好照明狀況等情，已為
    系爭契約所附之「施工補充說明書」第2 點約定明確，並為
    被上訴人所不否認（見本院卷第217頁）。而被上訴人承攬
    系爭高屏大橋93年度路燈維修工程，應知高屏大橋之路燈在
    93年度一年中，隨時均有可能因各種原因產生故障，為能達
    到「立即派員維修以保持良好照明狀況」之合約約定，被上
    訴人本應就修復所可能用到之各種材料事先為合理且足夠之
    備料，且被上訴人於93年7 月11日接獲上訴人通知後，依約
    應立即派員前往維修，然被上訴人卻因事先未合理備料，於
    前揭路燈電纜線在93年7 月11日遭竊210 公尺（見原審卷第
    83頁現場圖）後，購置電纜線之時間又過久，甚而於同年7
    月16日備妥電纜線，於同年7 月17日、18日（即週六、日）
    又無故不立即進場施工，而延遲至同年7 月19日仍未修復，
    又因同年7 月19日高屏大橋之路燈電纜線第二次遭竊約120
    公尺（見原審卷第83頁現場圖），致邱德一於93年7 月20日
    晚間8 時20分許，騎乘機車因高屏大橋路燈全部不亮，無法
    辨識前方車輛，而撞擊另一騎乘踏車之張明源，邱德一並
    因之受傷不治死亡，嗣被上訴人雖於93年7 月23日、24日修
    復，然被上訴人有遲延修復本件事故路段之路燈，應可認定
    。
  (四)至於被上訴人雖否認其有遲延修復事故路段路燈之情事，並
    以依契約約定，被上訴人只需有電纜線之備料100 公尺，因
    高屏大橋電纜線2 次遭竊，修復所需之電纜線已超過100 公
    尺，必須有3 天之備料時間，且依前揭施工補充說明書第5
    點約定，修復前應先通知上訴人，並於修復時應會同上訴人
    之監工人員。而93年7 月17日、18日係週六、日，被上訴人
    根本無法會同上訴人之監工人員進行修復，因此，於19日進
    場修時始再發現電纜線又遭竊云云。然查被上訴人承攬本件
    路燈維修工程，為能「立即修復」，本應就修復所可能用到
    之各種材料事先為合理且足夠之備料，已如前述，被上訴人
    固依系爭工程之詳細價目表（見原審卷第45頁）所載：「工
    程項目：38/4c PVC 電纜線，數量：100 公尺」抗稱只需有
    電纜線之備料100 公尺即可，惟系爭工程詳細價目表記載之
    數量僅係作為投標時計算總價之標準以利決標（按系爭契約
    之實際給付之工程款係按照實際施作數量乘以詳細價目表之
    單價計給，因之投標時須有特定數量，俾便投標廠商依相同
    數量標準決定各自之單價及總價，以利決標），而非備料之
    標準，是被上訴人所辯其只需有電纜線之備料100 公尺即可
    云云，已屬無據；又上訴人之監工人員，全年無休，每日24
    小時均有值班人員，且假日及下班後之值班人員亦均由工程
    人員擔任，並無所謂「無監工可配合，所以不能進場維修」
    之情事等事實，已據上訴人陳明在卷，而被上訴人既自認上
    訴人於每週六、日確有派有值班人員，惟辯稱該值班人員並
    不能擔任維修監工人員等情（見本院卷第224 頁），然被上
    訴人迄未能就其擬於7 月17日、18日進場修復，而有通知上
    訴人，並請上訴人派監工人員會同且遭拒絕之情事舉證證明
    ，是被上訴人所辯93年7 月17日、18日係週六、日，被上訴
    人根本無法會同上訴人之監工人員進行修復云云，亦屬無據
    。從而，被上訴人前揭抗辯，均無足採信。
八、系爭契約有無約定被上訴人於電纜線被竊時，應提供臨時照
    明設備？如有約定，則被上訴人是否違反系爭契約此項約定
    之義務？
    上訴人雖依系爭合約附件之「施工補充說明書」第4 、6 條
    、第4 、7 條及「交通、安衛、環保施工說明書」第二章第
    4 條、第三章第13條、第17等相關規定，主張被上訴人於無
    法立即維修路燈時，有提供臨時照明設備之義務，惟查：
  (一)「施工補充說明書」第2 點雖約定「承包商接獲甲方通知時
    ，應立即派員前往維修以保持良好照明狀況」，然此應係闡
    明被上訴人於接獲上訴人通知路燈故障後，有立即前往維修
    以回復原來照明狀況之契約義務，尚難據此推認被上訴人有
    提供臨時照明設備之義務。
  (二)「交通、安衛、環保施工說明書」第二章第4 、6 條雖規定
    「施工路段，承包商除應按有關規定辦理外，基於工地實際
    需要應隨時並主動依規定調整、增設或拆除相關安全設施，
    不得異議」，第4 、7 條雖規定「相關道路之各項現有交通
    設施，應配合施工做必要之調整。」然查「交通、安衛、環
    保施工說明書」第二章第4 條所規範者係「施工安全設施之
    佈設與撤除」，是此規定係為維護在道路上施工之工作人員
    之安全，而該條所有之安全設施亦只有「標誌、拒馬、交通
    錐、圍籬、旗幟、反光警告燈號、護欄、鐵扇門、旗手、工
    程車」，顯非為提供往來車輛之照明設備，而係僅提醒往來
    車輛前有工地及施工進行中，應無疑義。又「交通、安衛、
    環保施工說明書第三章第13條雖係規範「臨時用電」，然此
    亦僅止於「工地用電設備」，而非指提供往來車輛之照明設
    備，此觀諸第13、1 條規定「應由合格執照之電氣技術人員
    或公司，從事工地用電設備之安裝維護及管理工作，並依規
    定設置警告標誌」等語自明。至於同章第17條「其他安衛設
    施及管理維護費」規定之應辦之參考項目中雖列有：（10）
    安全照明燈。（15）施工期間所需一切工地管理及維護」。
    然觀諸同條項其他應辦之參考項目尚列有：勞安器材專櫃、
    行政管理、安全衛生標語（海報）、個人防護具、滅火器、
    標示牌、保險費．．．．等，可知該條係以規範承包商對於
    施工人員之安全衛生維護及管理為目的，是前揭（10）安全
    照明燈。（15）施工期間所需之一切工地管理與維護，自係
    施工期間為維護勞工安全所設，尚不能據此而認被上訴人有
    於電纜線被竊時，提供臨時照明設備之義務。
  (三)綜上，上訴人主張系爭契約有約定被上訴人於電纜線被竊時
    ，應提供臨時照明設備云云，應屬無據，不足採信。
九、被上訴人如有違反前揭系爭契約約定之義務，則與邱德一之
    死亡有無因果關係？
    被上訴人與上訴人訂立系爭契約，承攬高屏大橋93年度路燈
    維修工程，於本件事故發生時，雖未違反系爭契約所訂之巡
    查義務，且依約亦無於電纜線被竊時，提供臨時照明設備，
    然被上訴人於93年7 月11日經上訴人通知路燈不亮時，竟遲
    延至同年月23日、24日始行修復，而有違反系爭契約所定「
    應立即派員前往維修以保持良好照明狀況」之義務，已如前
    述。而被上訴人此系爭契約義務之違反，致邱德一於同年月
    20日晚間8 時20分許駕駛機車行經高屏大橋高雄往屏東方向
    右29號燈桿前，因該處路燈全部不亮，無法辨識前方車輛，
    而撞擊另一騎乘踏車之張明源。邱德一倒地受傷，送醫急
    救，仍不治死亡。則上訴人主張被上訴人前揭系爭契約義務
    之違反，與邱德一之死亡間，有因果關係，應堪採信。
十、上訴人依國家賠償法第3 條第2 項、系爭契約第17條及民法
    債務不履行之法律關係，請求被上訴人負損害賠責任，有無
    理由？
  (一)按公有公共設施因設置或管理有欠缺，致人民生命、身體或
    財產受損害者，國家應負損害賠償責任。前項情形，就損害
    原因有應負責任之人時，賠償義務機關對之有求償權。國家
    賠償法第3 條第1 項、第2 項分別定有明文。又系爭契約第
    17條前段規定：本工程如因乙方（即被上訴人）設置缺失，
    施工不良，管理不善或其他可歸責於乙方之事由，導致國家
    損害賠償責任時，甲方（即上訴人）對乙方有全部求償權，
    是以本工程如因可歸責於被上訴人之事由，導致國家損害賠
    償責任時，上訴人對被上訴人有全部求償權。
  (二)經查被上訴人有違反系爭契約所定「應立即派員前往維修以
    保持良好照明狀況」之義務，而與邱德一於前揭時地受傷經
    送醫急救仍不治死亡間有因果關係，業如前述，又上訴人因
    邱德一之死亡，導致國家損害賠償責任，並已依本院95年度
    上國字第8 號民事確定判決，賠償邱德一之妻女邱許鳳嬌及
    邱昭靜、邱智卿、邱智英等4 人每人各35萬元及自95年2 月
    25日起至清償日止，按年息百分之五計算之利息，共147 萬
    1,772 元，已為兩造所不爭執。揆諸上開說明，上訴人對被
    上訴人有全部求償權。從而上訴人依國家賠償法第3 條第2
    項，系爭契約第17條及民法債務不履行之法律關係，請求被
    上訴人負損害賠償責任，即為有理由。又本件如認被上訴人
    應負賠償責任，則被上訴人應賠償上訴人147 萬1,772 元，
    亦為兩造所不爭執，是上訴人請求被上訴人給付147 萬1,77
    2 元及自起訴狀繕本送達翌日（即96年12月14日起）至清償
    日止，按年息百分之五計算之利息，即為有理由，應予准許
    。
、綜上所述，上訴人依國家賠償法第3 條第2 項、系爭契約第
    17條及民法債務不履行之法律關係，請求被上訴人給付147
    萬1,772 元及自96年12月14日起至清償日止，按年息百分之
    五計算之利息，為有理由，應予准許。原審疏未詳查，遽以
    判決駁回上訴人之訴，並以其訴既經駁回，其假執行之聲請
    即失所附麗而併予駁回，尚有未合。上訴意旨指摘原判決不
    當，求予廢棄改判，即為有理由，應由本院將原判決廢棄，
    並改判如主文第2項之所示。
十二、本件事證已臻明確，兩造其餘攻擊防禦方法，核與判決之結
    果無影響，爰不一一論述。
十三、據上論結，本件上訴為有理由，依民事訴訟法第450 條、第
    78條，判決如主文。
中    華    民    國    98    年    12    月    16    日
                              民事第三庭
                                  審判長法官 張國彬
                                  法      官 甯  馨
                                  法      官 吳登輝
以上正本證明與原本無異。
本判決不得上訴。
中    華    民    國    98    年    12    月    17    日
                                  書  記  官 張明賢


司法院資訊處製作；財團法人民間司法改革基金會備份。
